臺灣高雄地方法院民事判決　　　　　　　96年度訴字第1325號
原　　　告　丙○○○
　　　　　　丁○○
共　　　同　劉思龍律師
訴訟代理人
複代理人　　江大寧律師
被　　　告　甲○○
　　　　　　乙○○○
上列當事人間請求拆屋還地等事件，經本院於民國96年10月23日
言詞辯論終結，判決如下：
    主      文
被告甲○○應將坐落高雄市○○區○○段第七○九之二地號土地
內之如附圖所示A 部分之地上物予以拆除而將其占有之土地返還
，並應給付原告新台幣壹仟壹佰參拾柒元及自民國九十六年五月
十三日起至清償日止按週年利率百分之五計算之利息，暨自民國
九十六年十月十九日起至交還上開土地之日止，按月給付原告新
台幣陸拾參元之損害金。
被告乙○○○應將坐落同上段第七○九之十地號土地內之如附圖
所示B 部分之地上物予以拆除而將其占有之土地返還，並應給付
原告新台幣貳仟壹佰零參元及自民國九十六年五月十三日起至清
償日止按週年利率百分之五計算之利息，暨自民國九十六年十月
十九日起至交還上開土地之日止，按月給付原告新台幣壹佰壹拾
柒元之損害金。
原告其餘之訴駁回。
訴訟費用由被告甲○○、乙○○○各自負擔百分之十三、百分之
二四，餘由原告負擔。
本判決關於原告勝訴部分於原告各以新台幣壹萬貳仟元、貳萬壹
仟元為被告甲○○、乙○○○供擔保後得假執行。
原告其餘假執行之聲請駁回。
    事實及理由
一、本件被告經合法通知未於言詞辯論期日到場，經核無民事訴
    訟法第386 條各款所列情形，爰依原告之聲請，由其一造辯
    論而為判決。
二、本件原告起訴主張座落高雄市○○區○○段第709-2 、709-
    10地號土地均為伊等所共有，詎被告於前乃未經伊等之同意
    即在其上毗鄰其等各自所有建物處設置有如附圖所示之斜坡
    、階梯等地上物權而予無權占用，今被告既未無權占有前開
    土地，其等依法自應將占用部分予以拆除並為返還，且被告
    無權占有系爭土地期間乃均受有相當於租金之利益，此自係
    無法律上之原因而受有之不當利得，並因此致伊之權益受損
    ，則依土地申報地價年息10% 計算，被告甲○○、乙○○○
    自民國90年6 月3 日起均至95年6 月2 日止應返還之不當利
    得計分為新台幣（下同）14,064元、14,976元，為此乃依所
    有物返還請求權及不當得利之法律關係提起本訴，請求判令
    ：(一)、被告甲○○、乙○○○應各將座落上開地號土地內之
    如附圖所示Ａ（面積0.79平方公尺）、B （面積1.46平方公
    尺）部分之地上物予以拆除而將占有之土地返還予原告；(二)
    被告甲○○、乙○○○應分別給付原告14,064元、14,976元
    及均自起訴狀繕本送達之翌日即96年5 月13日起至清償日止
    按週年利率5%計算之利息，暨均自95年6 月4 日起至交還上
    開土地之日止按月分別給付234 元、250 元之損害金；(三)、
    願供擔保請准宣告假執行。
三、被告乙○○○未於言詞辯論期日到場，亦未提出之書狀作何
    聲明或陳述。
四、被告甲○○於最後言詞辯論期日未到場，據其以前到場聲明
    及陳述則以伊所有建物於興築前，該房屋基地與地主即原告
    之前前手黃興忠所提供用以通行之17米計畫巷道間原並無系
    爭709-2 地號土地存在，原地主黃興忠所出售之建築基地範
    圍當然包括緊鄰巷道建築線之系爭土地在內始符建管法規與
    買賣之真意，原告於自黃興忠之繼承人黃仁亮處受贈與取得
    系爭土地時，自亦併承繼系爭土地之瑕疵及義務，伊自屬有
    權占用系爭土地，原告請求自為無據等語置辯，並聲明求為
    判決駁回原告之訴及假執行之聲請。
五、兩造不爭執之事項：
  (一)、被告甲○○、乙○○○各人所有之門牌編號高雄市○○區
      ○○路281 、265 號建物與私設巷道即同段第709-1 、71
      0-1 地號土地間乃存有原告共有之座落高雄市○○區○○
      段第709-2 、709-10地號土地，而被告等乃各於前開土地
      上築有如三民地政事務所96年9 月14日複丈成果圖所示面
      積之斜坡、階梯等地上物（被告乙○○○部分為1.46㎡、
      被告甲○○部分為0.79㎡）。
  (二)、原告共有之系爭土地及被告各有建物座落之基地（即重測
      前獅頭段第1242-3、1243-3地號）、克武路巷道用地（即
      重測前獅頭段第1242-2、1243-2地號）原均為黃興忠所有
      ，嗣黃興忠乃於72年間將獅頭段第1242-3、1243-3地號土
      地供建商建屋出售，並由之以買賣為原因而逕行分割各建
      物之基地移轉予各房屋買受人，而獅頭段第1242-2、1243
      -2地號土地原即規劃為17米巷道以供兩側土地通行。
  (三)、重測前獅頭段第1242-3、1243-3地號土地與重測前獅頭段
      第1242-2、1243-2地號土地間原僅有1 經界線而無畸零地
      存在（即建物基地接鄰巷道用地），嗣於82年12月13日乃
      因公共設施逕為分割而由重測前之1242 -2 （76年5 月29
      日重測地號為有光段710） 、1243-2（有光段709） 地號
      土地分割出有光段710 、709 地號土地（原有光段710 改
      為710-1 、709 改為709-1 地號），分割後之710 、709
      地號土地再於95年5 月2 日合併為709 地號，再於同日分
      割成系爭之709 至709-10等地號土地。
  (四)、系爭土地於91年4 月12日乃因分割繼承而登記為黃仁亮所
      有，再於95年4 月19日由黃仁亮贈與予原告。
  (五)、系爭土地之公告現值均為41,000/㎡，其自89年7月迄於
      93年1月之申報地價均為9,600/㎡
  (六)、系爭土地係位於住宅區之內，距九如路約2、300公尺，巷
      道兩側均為3至4樓之連棟建物。
六、本院就兩造必要爭點所為之判斷：
  (一)、被告所各設置之如附圖所示地上物是否為有權占用？如無
      ，原告得否請求拆除？
    (1)、按「公用地役關係乃私有土地而具有公共用物性質之法
        律關係，與民法上地役權之概念有間。既成道路成立公
        用地役關係之要件為﹕(1)須為不特定之公眾通行所必要
        ，而非僅為通行之便利或省時。(2)於公眾通行之初，土
        地所有權人並無阻止之情事。(3)須經歷之年代久遠而未
        曾中斷，所謂年代久遠雖不必限定其期間，但仍應以時
        日長久，一般人無復記憶其確實之起始，僅能知其梗概
        。既成道路符合上開要件因而成立公用地役關係，並不
        以登記為成立要件。私有土地存在公用地役關係時，其
        所有權人對土地已無法自由使用收益，形成因公益而特
        別犧牲其財產上利益之現象。」，最高法院87年度台上
        字第1842號著有裁判意旨可資參照。原告共有之系爭土
        地及被告各有建物座落之基地（同段第798 、806 地號
        ，重測前為獅頭段第1242 -3 、1243-3地號）、克武路
        巷道用地（同段709-1 、710-1 地號，即重測前獅頭段
        第1242-2、1243-2地號）原均為訴外人黃興忠所有，嗣
        訴外人黃興忠於72年間乃將之供建商建屋出售，並由之
        以買賣為原因而逕行分割各建物之基地移轉予各房屋買
        受人，而重測前獅頭段第1242-2、1243 -2 地號土地原
        即規劃為17米巷道以供兩側土地通行，另重測前獅頭段
        第1242-3、1243-3地號土地與同段第1242-2、1243-2地
        號土地間原僅有1 經界線而無畸零地存在（即建物基地
        接鄰巷道用地），嗣於82年12月13日乃因公共設施逕為
        分割而由重測前第1242 -2 （76年5 月29日重測地號為
        有光段710） 、1243-2（有光段709） 地號土地分割出
        有光段710 、709 地號土地（原有光段710 改為710-1
        、709 改為709-1 地號），分割後之710 、70 9地號土
        地再於95年5 月2 日合併為709 地號，再於同日分割成
        系爭之709 至709-10等地號土地已如上述，並有高雄市
        政府工務局96年6 月13日高市工務建字第0960015464號
        函所附土地使用權同意書、土地使用圖、地籍圖謄本、
        土地登記簿謄本等件及高雄市政府地政處三民地政事務
        所函附之土地登記簿謄本、地籍圖謄本、舊地籍圖、公
        共設施用地逕為分割登記清冊、地籍沿革等件在卷可稽
        ，是重測前獅頭段第1242-2、1243 -2 地號土地既係原
        地主於72年間供建築時即規劃為17米巷道以供兩側土地
        所興築出售之建物通行使用而存在迄今，則其既為不特
        定之公眾通行所必要，且並為地主所提供而無阻止之情
        事，而其歷時亦已逾20餘年，依上開說明，該既成道路
        自已成立公用地役之關係無疑，而系爭有光段第709-2
        、709- 10 地號土地既係由原巷道用地之重測前獅頭段
        第1242-2、1243 -2 地號土地內之與建築基地界址間因
        公共設施逕為分割、地號合併、再為分割而來，其自亦
        屬該巷道用地之部分而併有公用地役權之存在至明。
    (2)、按「查公用地役關係並非私法上之權利，乃私有土地而
        具有公共用物性質之法律關係，與民法上地役權之概念
        有間，並不以登記為成立要件，倘私有土地具有公用地
        役關係存在時，土地所有權人行使權利，即應受限制，
        不得違反供公眾使用之目的，排除他人之使用。」，最
        高法院88年度台上字第698 號著有裁判意旨可資參照。
        系爭土地因屬原巷道用地之一部而併有公用地役權之存
        在已如前述，而系爭土地原為訴外人黃興忠所有，嗣於
        91年4 月12日因分割繼承而登記為黃仁亮所有，再於95
        年4 月19日由黃仁亮贈與予原告，又被告甲○○、乙○
        ○○乃於其各人所有建物前之系爭土地上築有如三民地
        政事務所96年9 月14日複丈成果圖所示面積之斜坡、階
        梯等地上物（被告乙○○○部分為1.46㎡、被告甲○○
        部分為0.79㎡）亦為前述，是系爭土地在訴外人黃興忠
        所有時期間既已有公用地役權之存在，為其後手之原告
        於受贈取得其所有權時，該所有權因已為他有公物中之
        公共用物而存在無法自由使用收益之瑕疵自亦為原告所
        繼受，依上開說明，其所有權之行使自亦應受限制而不
        得違反供公眾通行之目的甚明，惟原告所有權之行使雖
        受有上開限制，然其等仍為系爭土地之所有人，其於法
        令限制之範圍內，就土地之上下，自仍得自由使用、收
        益、處分其所有物，並排除他人之干涉，故其土地之地
        上於不違反供公眾通行目的之情形下即能自由使用，更
        不能認他人於未經原告之同意，即得任意使用原告上開
        私設巷道之土地而設置供己通行之斜坡、階梯等地上物
        而排除原告之管有，則被告就屬巷道範圍之系爭土地雖
        得自由通行而不受原告之限制，惟其等既未經原告之同
        意即於其上築設供自己建物使用之斜坡、階梯等地上物
        ，並因此而阻斷原告使用或供其他不特定人於其上自由
        通行，其等所為上開地上物之設置，自仍係無權占用原
        告所有之系爭土地至明，此並不因原告所承繼之系爭土
        地存有上開無法自由使用收益之瑕疵及義務而有異。今
        被告所築設之上開斜坡、階梯等地上物既已排除原告之
        占有，其等對原告就系爭土地之所有權源自已生妨害，
        是原告依所有物返還請求權請求被告應將上開地上物予
        以拆除回復原狀，並將占有土地予以返還自屬有據。
  (二)、被告應否支付原告相當於租金之不當利得？
      按「依不當得利之法則請求返還不當得利，以無法律上之
      原因而受利益，致他人受有損害為其要件，故其得請求返
      還之範圍，應以對方所受之利益為度，非以請求人所受損
      害若干為準，無權占有他人土地，可能獲得相當於租金之
      利益為社會通常之觀念，是被上訴人抗辯其占有系爭土地
      所得之利益，僅相當於法定最高限額租金之數額，尚屬可
      採」、「建築房屋之基地租金，依土地法第一百零五條準
      用同法第九十七條規定，以不超過該土地申報價額年息百
      分之十為限，而該條所謂土地價額，依土地法施行法第二
      十五條規定，係指法定地價而言，又法定地價，依土地法
      第一百四十八條規定，係指土地所有權人依土地法所申報
      之地價，在平均地權條例施行區域，當係指土地所有權人
      於地政機關舉辦規定地價或重新規定地價之時，於公告申
      報地價期間內自行申報之地價而言，未於該期間內申報者
      ，則應以公告地價為其申報之地價」，最高法院61年台上
      字第1695號、75年度台上字第378 號分別著有判例或判決
      。本件被告甲○○、乙○○○乃各於系爭土地上築有如附
      圖所示面積之斜坡、階梯等地上物（被告乙○○○部分為
      1.46㎡、被告甲○○部分為0.79㎡），而系爭土地之公告
      現值均為41,000/ ㎡，其自89年7 月迄於93年1 月之申報
      地價則均為9,600/㎡，另系爭土地係位於住宅區之內，距
      九如路約2 、300 公尺，巷道兩側均為3 至4 樓之連棟建
      物均已如上述，是被告各有之上開地上物既均無權占用原
      告所有之系爭土地有各該面積，依社會通常之觀念，其等
      自均因此可能獲得相當於法定最高限額租金數額之租金利
      益而應予返還自明，而系爭土地係位於高雄市○○區○巷
      道內，距市區○○○道之九如路、大順路均甚為接近，其
      交通實屬便利，惟該區域主要係供住宅使用，商況尚非發
      達，則依該區之開發現況、地處位置、公告現值及社會經
      濟狀況等情以觀，原告就系爭土地請求依法定租金之以土
      地申報地價年息10% 計算其相當於租金之不當利得尚屬適
      當，以此計算結果，被告甲○○、乙○○○於原告自95年
      4 月19日取得系爭土地所有權之日起（原告於此前並未取
      得系爭土地之所有權，且其前手黃仁亮復未將其不當得利
      請求權讓與予原告，其等於移轉登記前所生之不當利得自
      無法請求）至96年10月18日止之1 年半期間應付之相當租
      金即各為1,137 元（0.79㎡×9,600 ×10% ×1.5） 、2,
      103 元（1.46㎡×9,600 ×10% ×1.5） ，自96年10月19
      日起，其等每月應付之相當租金即各為63元（0.79㎡×9,
      600 ×10% ÷12）、117 元（1.46㎡×9,600 ×10% ÷12
      ），原告逾其取得所有權之前範圍外之請求則為無據。
七、綜上所述，被告甲○○、乙○○○在系爭土地所各自設置如
    附圖所示之地上物乃均為無權占有，而其等在95年4 月19日
    起至96年10月18日止因無權占有而須給付相當於租金之不當
    利得乃各為1,137 元、2,103 元，自96年10月19日起每月應
    付之相當租金各為63元、117 元，從而原告依所有物返還請
    求權及不當得利之法律關係請求被告甲○○、乙○○○應將
    坐落系爭土地內各如附圖所示部分之地上物予以拆除而各將
    其等占有之土地返還，並各應給付上開金額之損害金，於法
    自屬有據，自應予以准許，其逾此範圍外之請求則為無據而
    應予駁回。
七、本件原告陳明願供擔保請准為假執行之宣告，經核並無不合
    ，爰就原告勝訴部分酌定相當之擔保金額准許之，至原告敗
    訴部分，其假執行之聲請即失所依附，應予駁回。
八、據上論結：本件原告之訴為一部有理由、一部無理由，合依
    民事訴訟法第385 條第1 前段、第79條、第85條第1 項、第
    390 條第2 項，判決如主文。
中　　華　　民　　國　　96　　年　　11　　月　 　6　　日
                        民事第三庭    法　官　黃宏欽
正本係照原本作成。
如不服本判決，應於送達後20日內，向本院提出上訴狀並表明上
訴理由，如於本判決送達前提起上訴者，應於判決送達後10日內
補提上訴理由書（須附繕本）。
中　　華　　民　　國　　96　　年　　11　　月　　6　　日
                                書記官　陳心儀
